臺灣高雄地方法院民事判決
110年度金字第3號
原      告  陳毅堅  
訴訟代理人  劉元皓  
            俞執中  

被      告  袁建業  

            劉寶春  
            黃瑞蘭  
            秦庠鈺  

上  一  人
訴訟代理人  尹良律師  
            陳建豪律師  
上列當事人間因被告違反銀行法等案件（本院108年度金重訴字
第9號），原告提起刑事附帶民事訴訟請求損害賠償，經本院刑
事庭裁定移送前來（109年度附民字第773號），本院於民國111
年7月27日言詞辯論終結，判決如下：
    主     文
一、被告袁建業、劉寶春、秦庠鈺應連帶給付原告美金49,875元
    ，及自民國109年11月14日起至清償日止，按週年利率百分
    之5計算之利息。
二、原告其餘之訴駁回。
三、訴訟費用其中新臺幣18,424元，由原告負擔，餘由被告袁建
    業、劉寶春、秦庠鈺連帶負擔百分之83，由原告負擔百分之
    17。
    事實及理由
壹、程序事項
一、按民事案件涉及外國人或構成案件事實中牽涉外國地者，即
    為涉外民事事件，應依涉外民事法律適用法定法域之管轄及
    法律之適用。次按關於由侵權行為而生之債，依侵權行為地
    法。但另有關係最切之法律者，依該法律，涉外民事法律適
    用法第25條定有明文。本件原告主張被告利用位於越南、柬
    埔寨之不動產興建、經營計劃，設計違反我國銀行法第29條
    之1規定之「東方一號不動產證券基金投資案」（下稱東方
    一號投資案）及「東方二號不動產開發產權營運投資憑證投
    資案」（下稱東方二號投資案）招攬原告投資，進而導致財
    產受損，構成侵權行為，因其中之不動產所在地均位於外國
    ，具有涉外因素，本件當屬涉外事件。而依上開規定，本件
    兩造均為我國國民，而且部分招攬行為亦在我國進行，合約
    內容均以中文書寫，有原告提出「ICW綜合投資股份有限公
    司（柬埔寨）東方1號不動產證券基金投資意向書」及「ICW
    綜合投資股份有限公司（柬埔寨）東方2號不動產開發產權
    運營投資憑證意向書」可參（見本院卷第373頁證物袋內附
    原告提出光碟，檔案名稱：合約），因此本件應以我國法為
    準據法，先予敘明。又原告係在我國起訴，關於程序方面應
    適用我國民事訴訟法。被告黃瑞蘭抗辯本件不應適用我國法
    等語（本院卷第476頁），當屬無據。
二、次按訴訟中有犯罪嫌疑牽涉其裁判者，法院得在刑事訴訟終
    結前，以裁定停止訴訟程序，民事訴訟法第183條固定有明
    文。然該條係指該犯罪嫌疑事項，確有影響於該訴訟之審判
    ，非俟刑事訴訟解決，其民事訴訟即無由判斷者而言，法院
    對於是否停止訴訟程序有斟酌之權。本件被告秦庠鈺雖抗辯
    其是否涉犯銀行法第29條之1等規定，相關刑事案件尚未終
    結，因此請求依上開規定裁定停止本件訴訟程序。然查，秦
    庠鈺就本件原告所參與之東方一號投資案、東方二號投資案
    是否涉犯銀行法第29條之1項等規定，固尚未經偵查終結，
    然而本院就是否因此必須裁定停止訴訟程序，仍有斟酌之權
    ，並非絕對即應停止訴訟程序。再者，對於秦庠鈺是否與其
    他被告成立原告所主張之民法第185條規定共同侵權行為，
    本件已可自行調查審理，亦不受刑事偵查、審判認定事實之
    拘束，因此在秦庠鈺偵審案件之刑事訴訟程序終結前，尚無
    停止訴訟程序之必要。
三、又按原告於判決確定前，得撤回訴之全部或一部，但被告已
    為本案之言詞辯論者，應得其同意，民事訴訟法第262條第1
    項定有明文。查本件原告於民國109年10月20日以秦庠鈺、
    袁建業、劉寶春、黃瑞蘭及何宗龍為被告提起刑事附帶民事
    訴訟，聲明請求被告應連帶給付原告美金6萬元及自起訴狀
    按本送達翌日起至清償日止，按週年利率5%計算之利息（附
    民卷第7頁），原告嗣於何宗龍為本案言詞辯論前之109年11
    月2日，即以書狀撤回對何宗龍之起訴（附民卷第17頁），
    依據上揭規定，原告對何宗龍之訴已撤回。
四、袁建業未於言詞辯論期日到場，核無民事訴訟法第386條所
    列各款情形，爰依原告之聲請，由其一造辯論而為判決。
貳、實體事項
一、原告主張
　㈠秦庠鈺為向不特定多數人招募資金，陸續自97年起於國外規
    劃成立柬埔寨新訊發展有限公司（英文名：New Cosmos Dev
    elopment（Combodia）Development Co.,Ltd.，下稱新訊公
    司）、柬埔寨奧拉爾國際投資股份有限公司（英文名：Top 
    Aural International（Combodia）Co.,Ltd.，下稱奧拉爾
    公司）、柬埔寨ICW綜合投資股份有限公司（英文名：Synth
    esis Investment Co.,Ltd.，下稱ICW公司）、柬埔寨東方
    娛樂股份有限公司（英文名：Oriental Entertainment CO.
    ,Ltd.，下稱：東方娛樂公司）、越南升基投資股份有限公
    司（英文名：Sang JiInvestment Co.,Ltd.，下稱升基公司
    ）、越南東盟國際投資管理股份有限公司（英文名：Asean 
    Interational AMI Co.,Ltd.，下稱東盟公司），合稱ICW集
    團公司，綜理各項業務及規劃各項投資方案。訴外人李訓志
    係新訊公司登記負責人兼總經理、升基及東盟公司負責人；
    訴外人洪淑美為ICW集團公司總會計，負責以下四投資案之
    帳務整理。袁建業係擔任新訊公司業務幹部、奧拉爾公司總
    經理、ICW集團公司總顧問，負責投資產業規劃並擔任投資
    說明會主講人；劉寶春係新訊及升基公司副總經理，且係IC
    W集團公司業務，負責舉辦說明會；黃瑞蘭係ICW公司管理階
    層。
  ㈡秦庠鈺、袁建業、劉寶春及黃瑞蘭等人均明知非銀行不得經
    營收受存款業務，亦不得以借款、收受投資、使加入為股東
    或其他名義，向多數人或不特定之人收受款項或吸收資金，
    而約定或給付與本金顯不相當之紅利、利息、股息或其他報
    酬，竟與李訓志、洪淑美等人共同基於違反非銀行不得經營
    視同收受存款業務規定之故意，由秦庠鈺自103年12月1日起
    ，以ICW集團公司名義，設計規劃將柬埔寨及越南之不動產
    開發案作為投資標的，陸續推出「金碧蓮天新世界開發債劵
    憑證投資案」（下稱金碧蓮天投資案）、「東盟開發（類）
    高收益型綜合基金投資案」（下稱東盟投資案）、東方一號
    投資案及東方二號投資案等四投資方案（下合稱系爭四投資
    案），並負責統籌人事營運及資金管理；袁建業則聽從秦庠
    鈺之指示，負責ICW集團公司投資產業規劃並擔任投資說明
    會主講人，以招募不特定多數人投資；劉寶春負責舉辦說明
    會或在投資說明會上台分享經驗，以招募不特定多數人參與
    投資；黃瑞蘭則在我國設立路得健康投資股份有限公司（下
    稱路得公司），作為ICW公司在臺代表公司，並負責招募不
    特定多數人參與投資。
  ㈢ICW集團公司係以給付與本金顯不相當之利息，致使眾多投資
    人陸續加入系爭四投資案。原告於106年11月22日各交付美
    金3萬元投資於「東方一號投資案」及「東方二號投資案」
    ，共計交付美金6萬元，ICW集團公司推出之東方一號投資案
    及東方二號投資案之投資期間、投資背景、參與成員、投資
    內容、吸金金額分別為：
  ⒈東方一號投資案：
　⑴投資期間：105年12月至107年12月。
  ⑵投資背景：秦庠鈺為透過柬埔寨不動產向不特定多數人募資
    ，乃成立ICW公司，並指示袁建業擔任總顧問；105年間，秦
    庠鈺再成立東方娛樂公司，以開發柬埔寨金邊市惟谷區萬谷
    湖一分區289路3號土地，並宣稱將以前址開發、興建「東方
    文化廣場」，ICW公司則以該商務廣場1至7樓主建物30%的租
    賃所有權、物業管理權及該商務廣場各樓層項目30%至100%
    之項目經營權作為投資標的，發行「柬埔寨東方一號不動產
    證券投資基金」。
  ⑶參與成員：秦庠鈺、袁建業、劉寶春、黃瑞蘭等人，其等共
    同推由袁建業、劉寶春及黃瑞蘭舉辦投資說明會並向不特定
    多數人進行招募。
　⑷投資內容：此基金預計招募美金970萬元，基本投資單位為美
    金1萬元；前開基金到期日為2至5年，每月配息一次，配息
    方式為106年6月前投資認購者，每月配發1.5%利息（換算年
    利率為18%）；106年6月後投資認購者，每月配發利息為1.2
    %（換算年利率為14.4%），約定投資滿2年後，發行公司將
    以原投資金額120%購回，或滿5年後，若未轉讓或發行公司
    未上市，則由發行公司以原投資金額150%買回。
  ⑸吸金金額：累計共招募美金975萬元。
　⒉東方二號投資案：
　⑴投資期間：106年1月至107年12月。
  ⑵投資背景：秦庠鈺另於106年間透過ICW公司取得柬埔寨西哈
    努克市4分區831路之「東方雲頂渡假村」開發經營權，並指
    示袁建業以前述渡假村為標的發行「東方二號不動產開發產
    權運營投資憑證」。
  ⑶參與成員：秦庠鈺、袁建業、劉寶春、黃瑞蘭等人，其等共
    同推由袁建業、劉寶春及黃瑞蘭舉辦投資說明會並向不特定
    多數人進行招募。
  ⑷投資內容：預計發行美金3,000萬元，基本投資單位為美金1
    萬元，前開投資憑證到期日為期滿2年，保本分紅每月配息
    ，配息方式每月15日配發投資金額1.5%利息（換算年利率為
    18%），每滿6個月，加發運營紅利6%，至期滿贖回為止，投
    資期間滿2年，發行公司將以原投資金額100%購回，若上市
    轉換為一般股票，以第一次發行IPO股價為基準轉換。
  ⑸吸金金額：累計共招募美金3,358萬元。
  ㈣然於107年12月間，ICW集團公司竟因財務困難無法正常發放
    利息，經袁建業、劉寶春於107年12月24日，在址設桃園市○
    ○路000號之桃園婦女館國際演藝廳舉辦說明會，向眾多投資
    人告以上情，伊始知悉，然伊迄今僅取得東方一號投資案分
    紅美金3,900元、東方二號投資分紅美金6,225元。綜上，被
    告間之上開行為，均違反銀行法第29條第1項、第125條第1
    項後段非法經營銀行業務罪，致伊受有投資款共計美金6萬
    元之損害。又於事發後，黃瑞蘭曾向伊保證願意負責賠償卻
    避不見面。為此，爰擇一依據民法第184條第1項前段、第2
    項以及第185條第1項規定提起本訴。並聲明：被告應連帶給
    付原告美金6萬元，及自起訴狀繕本送達最後一位被告翌日
    起至清償日止，按週年利率5%計算之利息。
二、被告則以：
  ㈠袁建業未於言詞辯論到場，然於準備程序時表示：伊僅為奧
    拉爾公司總經理及ICW公司榮譽產業規劃顧問，負責企業產
    業規劃之建議，但並未提供投資規劃建議，且ICW公司並未
    給付伊薪資，ICW公司僅口頭承諾將來產業興建完成並正常
    營運後，同意讓伊持有產業技術股份。又原告提及之新訓公
    司、ICW公司、奧拉爾公司、東方娛樂公司、升基公司及東
    盟公司均係有名望之合法公司，上開公司彼此互相獨立，系
    爭四投資案亦彼此獨立，並無所謂ICW集團公司全部綁在一
    起之概念。又伊不認識原告，並無招攬原告或對原告介紹投
    資東方一號投資案或東方二號投資案，亦未經手原告交付之
    投資款，原告係藉由親友介紹瞭解後自行決定投資，屬原告
    個人行為，本應自負風險，且於ICW公司無法履約時，伊亦
    第一時間告知並阻止所有投資人繼續投資，後續伊亦積極協
    助投資人追回投資款項及債權。況伊從未自投資人投資款項
    收取任何利益，伊所收取者僅係自己投資及親友投資之優惠
    折扣新臺幣300萬元而已。又ICW公司發行之公司東方一號、
    東方二號投資案之利息均合於柬埔寨銀行利率水準，蓋柬埔
    寨銀行存款利率平均為4%至8%、借款利率平均為10%至18%，
    且係有實質債權擔保之公司債，並無所謂違法募資行為等語
    資為抗辯。並聲明：⒈原告之訴駁回。⒉如受不利判決，願供
    擔保請准宣告免為假執行。
　㈡劉寶春以：伊並非系爭四投資案之負責人，伊雖曾擔任新訓
    公司及升基公司副總經理，然僅係業務副總，並無決定權，
    伊僅為一名業務員，然從未招攬任何人投資，僅係將個人投
    資過程見聞事項與家人、朋友分享投資之概念。又伊並不認
    識原告，更未曾介紹原告投資東方一號投資案或東方二號投
    資案，投資本有風險，原告為具經驗學識之成年人，原告自
    行決定投資應由其個人承擔分顯，不應轉由伊負責，且伊亦
    為投資美金230萬元，亦受有損害。又原告係與上開公司簽
    訂投資契約，如受有損害，應尋覓上開公司負責，且系爭四
    投資案為獨立投資案，彼此並無牽連，不應混為一談由伊概
    為負責等語資為抗辯。並聲明：⒈原告之訴駁回。⒉如受不利
    判決，願供擔保請准宣告免為假執行。
  ㈢秦庠鈺以：伊均未參與本件涉及銀行法之非法吸金行為，伊
    與本件之關連僅係單純引薦陸籍友人即訴外人陳達投資「雲
    頂渡假村」內設賭場事業及「東方文化廣場」商場，之後亦
    僅代理陳達與袁建業交涉賭場經營事宜而已，而伊因受任處
    理賭場用電事宜與袁建業發生嚴重齟齬，2人間產生嫌隙，
    且袁建業事後又未經陳達同意，單方面與雲頂渡假村之地主
    變更土地租賃契約，導致賭場之地租上漲數倍並遭縮短營運
    時間，導致陳達不滿施壓於伊，伊因而以書信一再質問袁建
    業，2人嫌隙更深，袁建業乃於本件刑事案件審理過程誣指
    伊為系爭四投資案之背後大金主，況系爭四投資案發起時，
    伊尚在另案通緝逃亡中，所有資產早遭檢調查扣，基本生活
    維持均有困難，豈有可能有多餘資產成立ICW集團公司及規
    劃系爭四投資案等語資為抗辯。並聲明：⒈原告之訴駁回。⒉
    如受不利判決，願供擔保請准宣告免為假執行。
　㈣黃瑞蘭以：路得公司係伊為經營精油生意在臺設立之公司，
    並非ICW公司在臺代表公司，且路得公司從未代表ICW公司發
    放利息。伊雖有為部分投資人代領利息，然此係因旗下投資
    人不願給付ICW公司自柬埔寨銀行匯款至投資人在臺銀行所
    需繳納高達新臺幣900元至1,000元不等之手續費，伊出於好
    意欲幫助旗下投資人節省手續費乃幫忙代領，且伊代領方式
    係利用自己赴柬埔寨考察、觀看東方二號投資案雲頂渡假村
    動工進度之機會，向ICW公司之律師及會計即訴外人陳美梅
    領取旗下投資人之利息及獎金，伊再用現金方式攜回，如攜
    帶現金超過美金1萬元，會請同行考察朋友幫忙攜帶，攜回
    後再於工廠發放給各投資人，並非利用路得公司帳戶，路得
    公司從未收取ICW公司給付投資人之任何佣金或利息。又伊
    雖另使用路得公司帳戶協助投資人將投資款匯至ICW公司海
    外帳戶，然此係因伊個人投資本件投資案高達新臺幣1億餘
    元，投資金額很大，如以伊個人名義申設之銀行帳號匯款會
    遭盤查，故伊一向以公司帳號綁約定帳號，不僅轉帳方便亦
    可使用即期匯率，部分投資人很會算，也想用即期匯率，伊
    乃幫忙順便匯投資款，並非代表ICW公司，倘若伊設立之路
    得公司為ICW公司在臺代表公司，豈可能僅有路得公司匯款
    至ICW公司，但從無ICW公司匯款予路得公司記錄之情形，又
    伊名義雖有ICW公司董事稱呼，然此係因伊投資金額甚大，I
    CW公司乃給予董事之稱呼使伊可受有較優秀之折扣，原告主
    張其係ICW公司管理階層應有誤會等語資為抗辯。並聲明：⒈
    原告之訴駁回。⒉如受不利判決，願供擔保請准宣告免為假
    執行。
三、本院得心證之理由
　㈠本件無訴不合法，應予裁定駁回之情事：
　　秦庠鈺雖抗辯原告並非被告違反銀行法第29條、第29條之1
    犯罪之直接被害人，故本件對其等之刑事附帶民事訴訟不合
    法，應予裁定駁回云云（本院卷第427頁至第431頁）。惟按
    因犯罪而受損害之人，於刑事訴訟程序得附帶提起民事訴訟
    ，對於被告及依民法負賠償責任之人，請求回復其損害，刑
    事訴訟法第487條第1項定有明文。而所謂因犯罪而受損害之
    人，係指因刑事被告之犯罪行為，而致其身體、自由、名譽
    或財產等個人權利，受有損害之人而言，不以所犯之罪係直
    接侵害個人法益為限，凡因刑事判決認定之犯罪行為而受損
    害之人，在民法上對加害人有請求損害賠償之權利者，均得
    提起之，有最高法院86年度台上字第3870號判決、93年度台
    抗字第305號、106年度台抗字第1180號裁定意旨可參。是最
    高法院在其他直接被害法益為社會法益，而請求權人因該犯
    罪行為受有損害之案例，亦多有肯認其得提起附帶民事訴訟
    者（最高法院93年度台抗字第762號裁定、96 年度台上字第
    118號判決、99年度台抗字第121號裁定意旨參照），則於違
    反銀行法規定之情形，倘認應以直接侵害個人法益之犯罪為
    限，即非一致。況最高法院向來均肯認銀行法第29條、第29
    條之1 規定，係民法第184條第2項所定保護他人之法律，認
    被告違反此規定，被害人得請求侵權行為之損害賠償（最高
    法院83年度台上字第684號、91年度台上字第1221號、95年
    度台上字第2382 號、103年度台上字第1198 號判決意旨參
    照），則原告以刑事附帶民事訴訟方式提起本訴，同樣係依
    侵權行為法律關係請求賠償損害，卻認為其非法益直接受侵
    害之人，於實體法及程序法上之立論，亦有歧異。又刑事訴
    訟法第487條第1項係規定「因犯罪而受損害之人」，得附帶
    提起民事訴訟，未明文規定限於直接被害人或侵害個人法益
    之犯罪行為；而附帶民事訴訟程序之本質仍屬民事訴訟，僅
    係利用刑事訴訟調查所得資料並同時判決，以避免程序重複
    、虛耗勞費，如肯認銀行法第29條、第29條之1 規定，為保
    護他人之法律，原告得本於侵權行為規定，請求損害賠償，
    無異認原告係因該犯罪行為而受損害之人，依刑事訴訟法第
    487條第1項規定之文義，並無不許其附帶提起民事訴訟之理
    ，秦庠鈺此部分抗辯，應屬無據。
　㈡被告是否共同違反銀行法第29條第1項規定，而應對原告負共
    同侵權責任？　
　　原告主張被告相互分工，共同向多數人或不特定之人收受款
    項或吸收資金，而約定或給付與本金顯不相當之紅利、利息
    、股息及其他報酬之方式，推出包含本件東方一號投資案及
    東方二號投資案之系爭四投資案，招募不特定多數人含原告
    參與投資，被告共同違反銀行法第29條第1項保護他人之法
    律，致原告受有共計美金6萬元之損害，應依民法第184條第
    2項、第185條規定負共同侵權責任等語，為被告所否認，並
    以前開情詞置辯。經查：
　⒈按違反保護他人之法律，致生損害於他人者，負賠償責任；
    數人共同不法侵害他人之權利者，連帶負損害賠償責任；造
    意人及幫助人，視為共同行為人，民法第184條第2項、第18
    5條第1項前段、第2項分別定有明文。是民事上之共同侵權
    行為，並不以共同侵權行為人在主觀上有犯意聯絡為必要，
    如在客觀上數人之不法行為，均為其所生損害之共同原因，
    即所謂行為關連共同，即足以成立共同侵權行為（最高法院
    99年度臺上字第529號判決意旨參照）。次按除法律另有規
    定者外，非銀行不得經營收受存款業務；所稱收受存款，係
    指向不特定多數人收受款項或吸收資金，並約定返還本金或
    給付相當或高於本金之行為；而以借款、收受投資、使加入
    為股東或其他名義，向多數人或不特定之人收受款項或吸收
    資金，而約定或給付與本金顯不相當之紅利、利息、股息或
    其他報酬者，以收受存款論，銀行法第29條第1項、第5-1條
    、第29-1條分別定有明文，準此，行為人如以前揭方法向不
    特定之多數人收受款項或吸收資金，且非銀行未經許可經營
    前揭業務者，即與前開規定之構成要件相當。又上開規定旨
    在保障社會投資大眾之權益，有效維護經濟金融秩序，自屬
    保護他人之法律（最高法院103年度臺上字第1232號裁定、1
    03年度臺上字第1198號判決意旨參照）。
　⒉另按刑事訴訟判決所認定之事實，固非當然有拘束民事訴訟
    判決之效力，但民事法院調查刑事訴訟原有之證據，而斟酌
    其結果以判斷事實之真偽，並於判決內記明其得心證之理由
    ，即非法所不許（最高法院83年度台上字第2824號民事判決
    意旨參照）。原告主張本件侵權行為事實併引用刑事判決所
    認定之事實，本院自得調查刑事案件原有之證據，斟酌結果
    以判斷事實之真偽。
　⒊原告主張秦庠鈺於上開時、地分別成立ICW集團轄下各公司，
    綜理各項業務；袁建業擔任新訊公司業務幹部、奧拉爾公司
    總經理、ICW公司總顧問，參與投資產業規劃，並針對產業
    做說明；劉寶春曾為新訊及升基公司之副總經理，且係ICW
    集團公司業務；黃瑞蘭則為ICW公司在臺代表路得公司負責
    人。秦庠鈺於103年間以ICW集團公司名義，設計規劃將柬埔
    寨及越南之不動產開發案作為投資標的，並自103年12月起
    至107年12月間止，陸續推出含東方一號投資案、東方二號
    投資案在內之系爭四投資案對外銷售，並負責統籌人事營運
    及資金管理。袁建業則聽從秦庠鈺之指示，負責ICW集團公
    司投資產業規劃並擔任投資說明會主講人，以招募不特定多
    數人投資；劉寶春負責舉辦說明會或在投資說明會上台分享
    經驗，以招募不特定多數人參與投資；黃瑞蘭亦負責招募不
    特定多數人參與投資。而ICW集團公司推出東方一號投資案
    、東方二號投資案之投資期間、投資背景、投資內容、投資
    利息均詳如原告主張欄所示，東方一號及東方二號投資案給
    付投資人之利息符合銀行法第29條之1顯不相當之要件，原
    告已投資美金6萬元等情，本院認定如下：
　⑴東方一號投資案及東方二號投資案給付投資人之利息符合銀
    行法第29條之1顯不相當之要件，且原告投資美金6萬元：
　❶原告主張其投資東方一號投資案美金3萬元、投資東方二號投
    資案美金3萬元等情，有原告提出之匯款水單可參（見本院
    卷第373頁原告提出光碟，檔名：匯款水單影本-陳毅堅）。
    又原告主張東方一號投資案、東方二號投資案之投資內容，
    亦為袁建業及劉寶春所不爭執（本院卷第223頁），並有原
    告前揭提出投資意向書可參，原告此部分主張顯屬可信。依
    據原告主張東方一號投資案及東方二號投資案內容，顯然投
    資人可按月取得利息1.2%至1.5%，且投資期間滿2年至5年，
    發行公司將以原投資金額100%至150%購回，投資人除可領取
    東方一號投資案及東方二號投資案所配發之利息外，於到期
    時尚得領回原投資款之100%至150%，堪認ICW集團公司並非
    單純出售開發憑證或基金，實質上乃是以約定保證獲利及還
    本方式吸收資金之行為。然本件ICW集團公司並未為國內之
    銀行登記，本件被告自不可以從事視同收受存款之工作，又
    衡以國內金融機構於103年12月至107年12月間之1年期定期
    儲蓄存款機動利率僅有1.09%至1.37%不等，3年期定期儲蓄
    存款機動利率亦僅有1.165%至1.445%不等（以臺灣銀行牌告
    利率為例），然東方一號投資案及東方二號案之年利率則高
    達14.4%至18%，客觀上較之當時國內地區一般合法銀行收受
    存款之利率顯已超出甚多，且東方一號投資案招募投資額達
    美金975萬元、東方二號投資案之招募模達更達美金3,358萬
    元，此有本件刑事案件卷附東方1號、東方2號不動產開發產
    權運營投資案投資人附表所示金額欄可參，更足見依本案發
    生期間之社會經濟狀況，東方一號投資案及東方二號投資案
    所提供之優厚利率確實能使廣大民眾受到吸引，而容易交付
    資金，是以，東方一號投資案及東方二號投資案所給付之利
    息確與本金顯不相當，要屬無疑。原告主張東方一號投資案
    及東方二號投資案給付利息符合銀行法第29條之1顯不相當
    之要件，且其共計投資美金6萬元，堪以認定。
　❷至袁建業抗辯東方一號、東方二號投資案為有實際產業，且
    給付之利息就國外銀行而言並無顯不相當，不構成銀行法之
    犯罪云云（本院卷第337頁至第341頁），然查本件ICW集團
    公司並未為國內之銀行登記，自不可以從事視同收受存款之
    工作，故無論所吸收之資金是否留在國內或匯至國外，若僅
    因ICW集團所屬之公司設在國外，即以國外銀行利息比國內
    高為由，而認為不構成違法，顯非事理之平。且衡以上述國
    內金融機構機動利率、投資案之吸金規模，實可見東方一號
    投資案及東方二號投資案所給付之利息確與本金顯不相當，
    袁建業以前詞辯稱上開投資案並無違反銀行法第29條第1項
    、第29條之1規定，應屬無據。
　⑵原告主張袁建業、劉寶春共同違反銀行法第29條第1項規定部
    分：
　❶原告主張袁建業擔任本件東方一號投資案及東方二號投資案
    之產業規劃，並擔任投資說明會之主講人，劉寶春則舉辦說
    明會及均招募不特定人投資上開投資案，共同違反銀行法第
    29條第1項等情，業經袁建業及劉寶春於本件刑事案件準備
    程序2度同意列為不爭執事項【見本院108年度金重訴字第9
    號卷二（下稱本件刑事案件第一審卷二）第59至68、445至4
    61頁之不爭執事項】，袁建業部分亦經投資人即證人劉淑明
    、廖鴻禧、沈玉軫、陳建明、林韓茹、許娟娟、陳碧戀、胡
    靜怡、許春貴、劉元皓等人證稱在案【見本件刑事案件第一
    審卷四第296頁，法務部調查局高雄市調查處移送書附件（
    卷一1-1，下稱調卷一，以此類推）第441至447頁，調卷二
    第3至9頁、第97至98頁、第121至133頁，調卷三第3至11頁
    、第341至352頁、臺灣高雄地方檢察署107年度他字第5670
    號卷三（下稱他卷三，以此類推）他三卷第435至439頁）】
    ；劉寶春部分則經投資人即證人林攸餘、廖鴻禧、沈玉軫、
    陳建明、張靖璇、林韓茹、許娟娟、施金妹、王永才、許春
    貴、林碧貞、黃瑞蘭、何宇羚等人證稱在案（他卷一第169
    至174頁，調二卷第3至9頁、第97、98頁、第121至133頁、
    第161至175頁，調卷三第3至11頁、第257至272頁，調卷四
    第177至180頁，他卷七第135至138頁，他卷四第461至470頁
    ，他卷五第3至25頁），足見袁建業確有參與本件東方一號
    投資案及東方二號投資案之產業規劃，並擔任投資說明會之
    主講人，向不特定多數人介紹上開投資案之內容而招募參與
    ，劉寶春亦有舉辦投資說明會，招攬不特定多數人參與東方
    一號投資案及東方二號投資案，而均從事相關業務執行，以
    利ICW集團公司向不特定多數人吸收資金等情至明，是原告
    據此主張袁建業、劉寶春以上揭行為共同違反銀行法第29條
    第1項規定，堪以採信。又原告此部分主張，亦經本院108年
    度金重訴字第9號刑事判決袁建業法人行為負責人共同犯銀
    行法第125條第1項後段之非法經營銀行業務罪，處有期徒刑
    10年；劉寶春法人行為負責人共同犯銀行法第125條第1項後
    段之非法經營銀行業務罪，處有期徒刑10年。案經袁建業、
    劉寶春提起上訴，由臺灣高等法院高雄分院110年度金上重
    訴字第3號受理並仍認定系爭四投資案構成銀行法第29條之1
    顯不相當之要件，而袁建業招攬投資人參加東方一號、東方
    二號及金碧蓮天投資案，劉寶春以招攬投資人參加系爭四投
    資案行為，係違反銀行法第29條第1項非法經營銀行業務罪
    ，依據銀行法第125條第3項、第1項後段規定論處，並與該
    法人行為負責人及其他共犯如秦庠鈺、李訓志、洪淑美等人
    有犯意聯絡及行為分擔，分別依刑法第31條第1項論以共同
    正犯，並判決袁建業與法人行為負責人共同犯銀行法第125
    條第1項後段之非法經營銀行業務罪，處有期徒刑6年；劉寶
    春與法人行為負責人共同犯銀行法第125條第1項後段之非法
    經營銀行業務罪，處有期徒刑5年10月等情，有該刑事判決
    附卷可稽，並經本院職權調取前開偵審電子卷證核閱屬實，
    益見原告主張袁建業、劉寶春共同違反銀行法第29條第1項
    等語為可信。
　❷袁建業於本件審理程序雖改稱其僅係單純進行產業分享，並
    無招攬投資人參與金碧蓮天、東方一號及東方二號之投資案
    ；其於本件刑事案件之供述內容非屬事實云云，顯與本件刑
    事案件上揭證人供述袁建業有招攬其等參與上揭投資案之證
    據不合，袁建業所辯應屬事後卸責飾詞，殊無足採。至於袁
    建業、劉寶春抗辯其不認識原告，且並未直接招攬原告參與
    投資，不構成共同侵權行為等情，然其等所辯縱屬實在，然
    此並不影響其等在舉辦說明會時有招攬不特定人參與投資系
    爭四投資案之事實。易言之，縱令原告於簽約投資時，並非
    由其等直接處理簽約事宜，其等亦非該等投資人簽約投資時
    之業務員，但因投資人係受其等之招攬話術影響而參與投資
    ，則其等對於ICW集團公司因而能吸收該等投資人投資款項
    乙節，自不能脫免事責。再佐以劉寶春又自承其因推廣系爭
    四投資案取得之佣金為美金10萬1,500元等語（見偵六卷第3
    96至399頁），益足認其空言否認向不特定多數人推廣或安
    排投資人前往參訪云云，顯與事實不符，殊無可採。又袁建
    業、劉寶春再抗辯投資應屬投資人個人行為，需自負風險等
    語，然銀行法第29條第1項非法經營銀行業務罪旨在維護經
    濟金融秩序，避免社會投資大眾受地下金融之優厚條件吸引
    致投入金錢而受法所不允許之投資風險，故審酌重點在於給
    付投資人之利息符合銀行法第29條之1顯不相當之要件，與
    投資人自願投資與否無涉，袁建業、劉寶春以此抗辯並未共
    同違反本規定，當屬無據。
　⑶原告主張秦庠鈺共同違反銀行法第29條第1項規定部分：
　①按證明應證事實之證據資料，並不以可直接單獨證明之直接
    證據為限。凡先綜合其他情狀，證明某事實，再由某事實為
    推理的證明應證事實，該證明某事實之間接證據，亦包括在
    內（最高法院81年度台上字第1388號民事裁判參照）。又民
    事事件之證據法則，係採優勢證據法則，非如刑事案件之採
    嚴格證明達於無可懷疑之程度，所謂優勢證據，係指證據之
    證明力，足以使法院對於爭執之事實認定其存在，勝於不存
    在，即可基於事實之蓋然性，認為符合真實之經驗，而肯定
    待證事實之存在，此時法院即得信該當事人所主張之事實為
    真，反之則應認該當事人主張之事實為偽。
　②查秦庠鈺雖非本件刑事案件之被告，目前因涉犯本案經高雄
    地檢署檢察官移轉由臺灣桃園地方檢察署偵辦中，而仍於偵
    查階段，然本院審酌：
　❶原告主張秦庠鈺為向不特定多數人招募資金，規劃成立ICW集
    團公司，綜理各項業務及規劃各項投資方案，並自103年12
    月1日起，以ICW集團公司名義，設計規劃將柬埔寨及越南之
    不動產開發案作為投資標的，陸續推出含東方一號投資案、
    東方二號投資案在內之系爭四投資案，並負責統籌人事營運
    及資金管理等情，業據袁建業及劉寶春於本件刑事案件第一
    審準備程序陳稱在案（見本件刑事案件第一審卷二第59至68
    、445至461頁之不爭執事項）。且袁建業於本案刑事案件偵
    查程序亦以證人身分結證稱：新訊公司係於97年至98年間成
    立，ICW公司於100年至101年間成立，新訓公司發行金碧蓮
    天投資案，ICW公司發行東方一號投資案、東方二投資案，
    東盟投資案另由升基公司發行，系爭四投資案係秦庠鈺及李
    訓志企劃，秦庠鈺負責統籌人事營運、資金，是系爭四投資
    案之總負責人也是總金主，李訓志對秦庠鈺負責，算是秦庠
    鈺的副手，但最後拍板的一定是秦庠鈺等語（偵卷三第59至
    65頁）。袁建業證述上情，核與曾參與介紹東盟、東方一號
    、東方二號投資案之證人何宇羚於本件刑事案件偵查中亦證
    稱：ICW公司實際負責人是秦庠鈺，袁建業是秦庠鈺之舊友
    ，也是該公司負責招攬的總顧問等語相符（見他卷五第163
    頁至第172頁），亦與系爭四投資案均於107年12月間戛然而
    止，以及何宗龍於本件刑事案件(何宗龍為本件刑事案件被
    告)亦陳稱: 東盟投資的合約金額多數是來自於金碧蓮天及
    東方一號、二號未發放的利息直接轉投資越南等語，呈現系
    爭四投資案具相互牽連關係，而有相當可能係出於同一人策
    劃之情事相符。
　❷除上揭證詞及客觀情勢可與袁建業陳述及證詞相互佐證外，
    原告另援引同為本件投資人之證人胡信舜、廖鴻禧於本院11
    0年度金字第7號事件之證詞（本院卷第315頁），胡信舜於
    該案結證稱：我在106年至107年間在西哈母客港，經劉寶春
    引介認識秦庠鈺，當時劉寶春表示秦庠鈺是董事長特助，於
    107年12月13日再赴柬埔寨參加考察團期間，ICW公司就爆發
    資金問題，當晚洪淑美有到飯店表示秦庠鈺想找我和我老婆
    即訴外人黃瑞蘭幫忙募資，我和黃瑞蘭隨同洪淑美至秦庠鈺
    位於柬埔寨的住處，當時有名自稱秦庠鈺老婆的女子在家，
    看起來是陸籍人士，秦庠鈺老婆表示袁建業不願意幫他募資
    ，希望我們幫忙，但我們也拒絕，過程中洪淑美講ICW公司
    的存摺及印章都在秦庠鈺妻子手上，我聽聞此事認為秦庠鈺
    就是本件投資案債主，我開始想找秦庠鈺。後於新聞報導得
    知秦庠鈺因假護照案件遭收押於泰國，我透過柬埔寨朋友的
    泰國好友打聽，秦庠鈺收押在泰國梅蘭府監獄，我於108年1
    1月14日、108年12月12日兩次前往泰國北欖府監獄探監秦庠
    鈺，第一次探監，我問秦庠鈺，我的朋友黑道江宗霖死亡一
    事是否是你所為，因為江宗霖好像有分到東方一號投資案80
    0萬出售款中的50萬，秦庠鈺說不是他。我再問我們東方一
    號、二號投資案投資人怎麼辦，金碧蓮天跟東盟投資部分我
    沒有問到，秦庠鈺說賠投資人錢是天經地義的，但他也要拿
    屬於他部分的錢，他要求他要拿150萬。第二次探監，另名
    投資人即廖鴻禧有叫我請秦庠鈺簽立同意書，讓我們這些投
    資人可以取得這些產權，結果秦庠鈺沒有簽等語（本院110
    年度金字第7號卷第122頁至第125頁），胡信舜復證稱：泰
    國北欖府監獄是禮拜一、四可以會客，我第一次探監是禮拜
    四，在登記會客時有碰到先前於西哈母客港之派對負責人，
    我與他攀談知曉他是為秦庠鈺送食物，他說他是秦庠鈺特助
    ，我請隨同的柬埔寨朋友幫我拍照等語（本院110年度金字
    第7號卷第126頁），並庭呈其簽證記錄以及拍攝之照片（本
    院110年度金字第7號卷第141至第151頁）。又廖鴻禧於該案
    亦結證稱：ICW公司資金問題爆發後，投資人推派我、袁建
    業及劉元皓赴柬埔寨處理，預計將東方文化廣場賣得款項取
    回還給投資者。有次我們從袁建業交給我們一本綠色關於IC
    W公司之中國銀行總帳，對出幾筆奇怪的帳，我跟劉元皓、
    蔡文傑一起到東方一號投資案之辦公室詢問，在那裡遇到柬
    埔寨籍人士即訴外人陳美梅，陳美梅會說中文，我們拿著這
    個帳問陳美梅，其中一筆是70萬元，陳美梅說這筆是要匯款
    給大老闆，我有問過袁建業誰是大老闆，袁建業說是秦庠鈺
    ，後來我知道全柬埔寨華僑都知曉ICW公司幕後大老闆就是
    秦庠鈺。而最後一次到金邊處理時，有個名叫秦和祥的人來
    找袁建業，那時候東方一號投資案之標的已經賣800萬元，
    款項在中間人那邊，秦和祥跟袁建業講大老闆要100萬，我
    也不吭聲，我是投資者，我跟秦和祥講我丟400萬，秦和祥
    不吭聲等語（本院110年度金字第7號卷第130頁至第131頁）
    。
  ❸衡以胡信舜證稱前往泰國之時點與其簽證記錄記載前往泰國
    之時點相符，並可提出其於某棟掛有泰國國旗之建築物前拍
    攝照片為據，且秦庠鈺自陳：經回想在泰國服刑期間，確實
    有一陌生人連續來探監兩次等語（本院卷第446頁），秦庠
    鈺雖稱：該名陌生人第1次來訪是希望我出面協調某事情，
    但我不明所以便拒絕，豈知該名陌生人於數日後又來探監，
    我把他罵走等語（本院卷第446頁），惟仍可與胡信舜證述
    其有兩度前往泰國北欖府監獄探監秦庠鈺一事互為佐證。再
    參以LINE群組名稱為「ICW(柬國)投資人」（人數共計263名
    ）之對話內容，該群組某成員張貼東森新聞發佈於YouTube
    ，標題為「貓霖幫主橫死街頭，兩嫌六秒六」，內文為「桃
    園貓霖幫的幫主在4日，遭到兩名槍手開六槍斃命」之網路
    新聞截圖後，胡信舜回覆「事情發生至今已經死了一個黑道
    老大（江宗霖；事情發生後袁總將東方娛樂的所有權交給他
    ，請他和ICW談判，九月初被殺死），現在要拿回錢的機會
    很難。打訴訟是需要龐大的錢（要籌這些錢是困難重重）並
    且曠日廢時。和ICW談判是最快的方法，但目前情況已被ICW
    掌控，袁總只能動用關係去和ICW談判。我是想去泰國直接
    找秦庠鈺談，有人要跟我去嗎？」，該對話截圖雖未擷取到
    對話時間，然經本院依職權查詢該則網路新聞發佈時間為10
    8年9月11日，有查詢截圖在卷可參（本院卷第499頁），可
    推論上開對話時間發生於000年0月00日左右。而胡信舜於10
    8年11月14日，於同一群組發文表示「剛才見到了秦庠鈺，
    和他談了20分鐘。他覺得還投資人錢是天經地義的事。他說
    東一第一期款他們沒拿到，是江宗霖拿走了。第二期也還沒
    撥下來。他說他兒子沒有指使人殺江宗霖。東一的款項他目
    前無法掌控。他說目前袁總委託天道盟的人來處理。東二想
    賣掉，曾有人出價3000萬美金，但因為房租年限變為7年而
    作罷。現在正為了租約改回20年及房租維持2萬多美金和房
    東打官司。另外也請淑美去和房東協商；希望能用協商來解
    決租約問題，這樣才有買家願意進來。他也同意我也能一起
    協助和房東、淑美及他兒子協商。他願意將東二經營權交給
    我們」等語，有本院卷第110年金字第7號卷附之對話截圖可
    參（見本院110年度金字第7號卷末證物袋原告提出光碟，檔
    名ICW投資人群組對話截圖1-23張、11-23張），上開對話時
    間及內容亦可與胡信舜證稱情節相互參照，是胡信舜證稱情
    節，應屬可信，而廖鴻禧證稱上情，衡以秦庠鈺不排除其子
    秦和祥或有可能至東一辦公室為秦庠鈺之友人即「陳達」取
    回投資款美金100萬元，可認廖鴻禧之證詞並非虛枉，是曾
    於東方二號投資號發生爭議後，親赴柬埔寨處理後續事務之
    胡信舜及廖鴻禧亦證稱有見聞秦庠鈺參與之跡象，亦可與袁
    建業上開證詞相互為佐。是以，袁建業之證詞係有上開證人
    證詞、系爭四投資案呈現之客觀情狀以及原告提出上揭LINE
    對話記錄相互參照。另衡以袁建業係負責東方一號、東方二
    號投資案之產業規劃，且於該投資案無法繼續營運時，投資
    人亦推由袁建業赴柬埔寨處理，此經袁建業自陳在案，可見
    袁建業應屬該投資案之核心角色，是袁建業應有知悉投資案
    運作細節之機會，足認袁建業之證詞並非虛枉。是以，從袁
    建業之證詞已可見秦庠鈺乃系爭四投資案之總負責人。
  ❹末再考以秦庠鈺前於98年間與訴外人張瑄銘、彭閎洋、陳俊
    樺等人共同基於經營收受存款業務的犯意聯絡，以類似銀行
    機構推行之「零存整付」模式的態樣，以金圓互助會為名義
    經營業務，向不特定人吸收資金（為不定期的零存整付），
    由秦庠鈺擔任會首，負責規劃、指示、綜理各項會務決策事
    宜（如董事聘用、出入金）；秦庠鈺又為募集大量之資金，
    另成立以鼎立國際開發股份有限公司（以下簡稱鼎立國際公
    司）為主之「鼎立集團」，不僅對外宣稱從事不良債權投資
    、操作及買賣，獲利相當豐厚，且藉舉辦總部喬遷、開幕酒
    會、會員摸彩等各項活動之機會，邀請政商名流演藝人員到
    場，提升不特定多數人對鼎立集團的正面印象，藉由陳俊樺
    所管理「金圓互助會」電腦帳務管理系統的支援下，彭閎洋
    、張瑄銘、訴外人秦美珠、訴外人秦家蘭分別負責與「金圓
    互助會」相類事務，訴外人許坤龍、周明誠則負責協助解決
    投資人問題，再由秦庠鈺、彭閎洋、張瑄銘及另外董事、處
    長洪火琴等21人及其親友，利用招攬金圓互助聯誼會所推出
    「金圓互助會」之機會，除直接或間接招募不特定人加入為
    該會會員外，同時負責推廣「50萬元為1單位的借款專案」
    、「短期借款」方案、「常翔科技股份有限公司股票保證買
    回」之3種均涉及給付與本金顯不相當利息之收受存款方案
    。秦庠鈺等人所為上開行為，經臺灣臺北地方法院檢察署檢
    察官以違反銀行法等案件提起公訴，經臺灣臺北地方法院於
    102年3月29日以100年度金重訴字第17號判決秦庠鈺共同犯
    銀行法第125條第1項後段之非法經營銀行業務罪，處有期徒
    刑8年6月，嗣經秦庠鈺等人提起上訴，經臺灣高等法院102
    年度金上重訴字第23號刑事判決受理並撤銷原判決，秦庠鈺
    部分改判共同犯銀行法第125條第1項後段之非法經營銀行業
    務罪，處有期徒刑11年；秦庠鈺等人再提起上訴，案經最高
    法院以106年度台上字第231號駁回上訴而告確定，業經本院
    查閱上開判決在案。從前案刑事判決可見秦庠鈺係具備統籌
    規劃大型投資案件之能力及背景，是袁建業陳稱系爭四投資
    案為秦庠鈺擔任總負責人一情，亦非全然無憑。
  ❺至袁建業於本件審理程序雖改稱檢調的筆錄不完全是我真意
    ，我對檢調筆錄一直有意見，當時有看但我不想簽，律師說
    我簽了我太太可能不會被羈押，我也可以交保，說到一審再
    來打。我在檢調說系爭四投資案是秦庠鈺最後決定，是因為
    我去柬埔寨是經李訓志介紹，後來聽李訓志講知道秦庠鈺也
    在柬埔寨，我之前在臺灣就認識秦庠鈺，跟秦庠鈺是老朋友
    ，後來也有跟秦庠鈺見面，秦庠鈺有聊到東一、東二產業，
    秦庠鈺只有說自己有投資，李訓志也只有籠統說秦庠鈺是柬
    埔寨房地產投資人之一，我的認知是秦庠鈺是單純的投資者
    ，不可能是大金主，我之所以在檢調說系爭四投資案獲利是
    秦庠鈺決定，我的意思是很單純想說秦庠鈺既然是股東，他
    可以有機會去決定公司獲利分配，就像一般股東一樣，我並
    不是指秦庠鈺是有最後決定權之人等語(本院卷第218頁至第
    219頁、第310頁至第313頁)，然經本院勘驗如前揭袁建業以
    證人身分到庭之偵訊光碟，勘驗結果核與上揭偵查筆錄內容
    相符，有本院勘驗筆錄在卷可考（本院卷第477頁至第491頁
    ），並無袁建業指稱筆錄與其所述真實意思不符之情事，且
    經本院勘驗偵查筆錄內容，袁建業確實明確表示最後拍板定
    案為秦庠鈺、秦庠鈺與李訓志乃正副手關係（本院卷第480
    頁），與其在本件審理程序更異其詞，改稱其真意為單純認
    為秦庠鈺乃股東，秦庠鈺並非大金主等語，二者意思顯然不
    同，況本院勘驗之偵查筆錄係高雄地檢署檢察官於108年9月
    5日以證人身分再次傳喚袁建業，與袁建業再次確認其先前
    於檢調調查程序均陳述關於ICW集團公司為秦庠鈺主導之相
    關細節，袁建業仍再次證稱如上，且經本院當庭撥放勘驗偵
    查筆錄光碟前3分鐘顯示，對話內容如勘驗筆錄所載，且就
    畫面顯示，袁建業之情緒平和、態度和緩，檢察官亦以平和
    之語氣詢問袁建業，袁建業並無任何緊張、不安，並可依檢
    察官詢問之問題對應回答，且依畫面顯示袁建業並有辯護人
    2名在庭，有本院勘驗筆錄可參(本院卷第495頁至第496頁)
    ，更可見袁建業證稱之上揭內容，應無存在其真意與表述意
    思或筆錄記載不符之情事，袁建業事後改稱上情，難認可採
    ，袁建業上揭證詞本院仍認足以採認，併此敘明。
　③至秦庠鈺雖抗辯伊於105年3月、4月間因案離開臺灣，取道大
    陸雲南省進入緬甸，再由緬甸進入泰國暫居，於106年居住
    泰國期間，袁建業以微信聯絡表示其與李訓志等人在柬埔寨
    進行東方文化廣場興建案以及東方雲頂渡假村興建案，其中
    雲頂渡假村部分已申請賭場執照，希望秦庠鈺投資，然伊因
    案避居泰國無力投資，乃引介中國籍人士陳達投資雲頂渡假
    村中之博奕事業及商場，然並未引介投資渡假村旅宿事業，
    袁建業所以攀誣伊有參與，係因雲頂渡假村與博弈事業用電
    區分問題發生爭執，導致陳達十分不滿施壓於伊，伊對於袁
    建業擅作主張行為亦表不滿，乃以書信質問袁建業，然袁建
    業置之不理，2人因而結怨頗深，伊盛怒下對話放話出獄後
    絕對不會對袁建業善罷干休，然伊僅係一時發洩之詞，故袁
    建業有誣陷伊之動機等語(本院卷第431頁至第435頁)，惟從
    袁建業於本院審理程序極力改稱其並非指稱秦庠鈺為幕後大
    金主等語，難認袁建業有誣指秦庠鈺之動機，蓋袁建業如有
    誣指秦庠鈺之動機，其大可於本院審理程序乃至本件刑事程
    序持續主張其於檢調程序陳稱之內容，難認秦庠鈺主張袁建
    業栽贓而為虛構一事為可採。且從秦庠鈺陳稱上情，反可見
    袁建業主張其與秦庠鈺認識、秦庠鈺知悉系爭四投資案、系
    爭四投資案部分與李訓志相關等情為真，是袁建業所述是否
    如秦庠鈺指摘全然虛構，亦非無疑。
  ④秦庠鈺雖復抗辯胡信舜、廖鴻禧證詞與事實不符，且從其等
    證詞無法證明秦庠鈺即為系爭四投資案總負責人，又胡信舜
    之配偶黃瑞蘭亦受偵辦有誣陷秦庠鈺動機等語(本院卷第445
    頁至第453頁)，然依前所述，胡信舜及廖鴻禧證詞均有事證
    可資佐證，難認其等證詞不可信，又其等證詞雖未證稱其等
    直接見聞秦庠鈺組織東方一號、東方二號投資案，而非屬直
    接證據，然認定當事人爭執事實所憑之證據，不以直接單獨
    證明之直接證據為限，如能以間接證據證明間接事實，且綜
    合諸間接事實，得以在符合論理及經驗法則下，推認待證事
    實為真實者，亦無不可，是胡信舜、廖鴻禧證稱上情實已就
    間接事實為證述，況本院亦非僅採納胡信舜及廖鴻禧證詞，
    而係綜合審酌袁建業、何宇羚及系爭四投資案發展過程等認
    定如上，秦庠鈺以上情抗辯胡信舜及廖鴻禧證詞不得援引原
    告主張之佐證，亦難認有據。至秦庠鈺又提出本院110年度
    訴字第1025號民事判決，抗辯另案未認定其未參與系爭四投
    資案，且同委託本件訴訟代理人之其他投資人，於另案已撤
    回對秦庠鈺之起訴等語，然審理本係獨立不相互拘束，至其
    他投資人如何行使其等民事訴訟程序賦予之撤回權利，於無
    其他事證下，與本件實體認定亦屬無涉，秦庠鈺以此抗辯並
    非有據。
  ⑤是以，依據袁建業之證詞並佐以何宇羚、胡信舜及廖鴻禧證
    詞，並兼衡系爭四投資案之相互牽連性以及秦庠鈺之相關背
    景，足以使本院對於爭執之事實即含東方一號投資案及東方
    二號投資案之系爭四投資案，是否為秦庠鈺自103年12月1日
    起，以ICW集團公司名義所陸續推出，認定其存在，勝於不
    存在，揆諸前揭說明，本院即可基於事實之蓋然性，認為符
    合真實之經驗，而肯定待證事實之存在，即得信該原告所主
    張之事實為真。
　⑷原告主張黃瑞蘭共同違反銀行法第29條第1項規定或構成民法
    第184條第1項前段、第185條共同侵權行為部分：
　⓵原告主張黃瑞蘭擔任負責人之路得公司為ICW公司在臺代表公
    司，長期協助ICW公司發放利息，ICW公司講師「TerryWu」
    亦於公開演講場合表示路得公司為ICW公司在臺代表公司，
    且該公開演講發佈於臉書後，黃瑞蘭亦有於貼文下按讚，可
    見同意此稱呼，甚至可讓人推測就是黃瑞蘭授意讓他這麼說
    ，故黃瑞蘭應擔任ICW集團公司管理幹部，且黃瑞蘭有協助I
    CW公司發放利息，又很多人係相信黃瑞蘭始參與本件投資，
    黃瑞蘭係重要推手，對於本件投資案具影響力，應有違反銀
    行法第29條第1項等語（本院卷第212頁至第213頁、第219頁
    ），並提出「TerryWu」公開演講錄影檔、臉書截圖畫面及
    載有利息領取內容之路得公司信封袋為證（本院卷第373頁
    原告提出光碟，檔案名稱：「黃瑞蘭詐騙事證」資料夾內附
    「ICW與路得健康投資有限公司的關連」資料夾內附檔名「
    吳麟晟Terry的演講全文-2018年2月27日上午752劉慧雯在竹
    北市的直撥」、「2018年2月27日-Zhubei-黃瑞蘭按讚＆回覆
    」之檔案。另為檔案名稱：「東方」資料夾內附「匯款及領
    息記錄」內附檔名「劉元皓自路得公司領息憑證-俞執中-1
    」。另為檔案名稱：「東盟」資料夾內附內附檔名「東盟-
    路得收據-俞執中」。）。是原告主張黃瑞蘭擔任ICW集團公
    司管理幹部，共同違反銀行法第29條第1項規定或構成民法
    第184條第1項前段、第185條共同侵權行為部分，無非以「T
    erry Wu」演講內容、黃瑞蘭對該演講內容之反應、黃瑞蘭
    經營之路得公司協助發放利息及投資人信任黃瑞蘭為據。
　⓶惟按銀行法第29條第1項規定：除法律另有規定者外，非銀行
    不得經營收受存款、受託經理信託資金、公眾財產或辦理國
    內外匯兌業務。其構成要件除客觀之行為構成要件外，尚須
    主觀具有故意之犯意。又本件為民事求償事件，主在判斷被
    告是否構成民法之共同侵權行為，亦以行為人主觀上必須對
    上揭構成要件有所認識，始可謂行為人有違反銀行法第29條
    第1 項之主觀犯（故）意。是以，故行為人如對投資人之參
    與投資作為有所協助者，仍應視其協助內容之範圍、方式及
    程度，以及主觀上對其協助行為與客觀構成要件間之聯結認
    知，方可判斷是否構成民法第184條第1項前段、第2項及第1
    85條之共同侵權行為。倘僅因自己亦為投資人、曾有收得所
    謂之紅利利息，主觀因而認知屬可信賴之獲利管道，基於利
    益分享之動機，單純告知投資訊息及投資管道，或從旁協助
    庶務性事務，而非直接立於共同與經營管理者執行業務之地
    位，執行主要業務，亦即其並無與公司經營者共同經營收受
    存款業務之意思，尚難認為有違反銀行法第29條第1 項規定
    之主觀犯（故）意。
　⓷經查，依據原告提出上開演講錄影檔，化名「Terry Wu」之
    人雖曾於公開演講表示：「我們看一下東協發展及投資狀況
    ，首先先自我介紹一下，我叫Terry，其實我畢業非金融本
    科系，我之前是逢甲大學，我是化工系的，之前在2家科技
    場廠共做了12年，那就剛剛像欣儀（音譯）講的，真的是做
    到爆肝，然後每天很辛苦，時間全部壓在公司上面，後來深
    感這樣真的不行，我覺得就是要靠我們科技業賺到錢去投資
    理財，這樣下半輩子才不會太辛苦，那目前的話我們是2家
    公司，一家是ICW，就是在柬埔寨的公司。在臺灣的話我們
    是路得健康股份有限公司。那今天簡報分三個部分（以下為
    簡報內容，下略）」等語，有原告提出上揭光碟內附錄影檔
    可參，又黃瑞蘭另自述其有代旗下投資人領取利息，並以路
    得公司帳戶代付投資款予ICW公司，且有取得董事之稱號，
    是黃瑞蘭與ICW公司間雖非完全無聯繫。　
　⓸然而，就黃瑞蘭藉由路得公司代為領取利息及繳納投資款之
    對象，僅在特定投資人，此從原告提出路得公司信封袋係就
    個別投資人應領利息及獎金逐一計算，並非計畫規模性發放
    一情可見，有上揭信封袋可參（本院卷第615頁至第619頁）
    ，且依黃瑞蘭所稱僅因該等投資人因見此匯、收款項之模式
    有節約費用之利益，方才取用此一模式匯款及領取紅息。則
    黃瑞蘭之行為並非廣泛集於眾多在臺投資人，且似僅提供自
    己投資之匯款管道，供其他投資人使用，主觀僅在機械性執
    行庶務工作，尚難逕而認定黃瑞蘭就上開銀行法第29條規定
    之主客觀要件均有認知。又「Terry Wu」僅以短短幾秒提及
    「在臺灣的話我們是路得健康股份有限公司」，並未進一步
    說明此意為何，且就原告主張黃瑞蘭積極同意「Terry Wu」
    內容一情，雖提出前揭臉書截圖為證，然觀諸該臉書截圖，
    為臉書暱稱「劉慧雯」之人將上開演講攝錄影片發佈於個人
    臉書頁面，並於影片旁發表「過年大家都有賭一把試手氣嗎
    ？」之內容，「劉慧雯」於該貼文下方留言處標記潘欣怡、
    蘇亦洵、黃瑞蘭等人，臉書暱稱「蘇亦洵」之人接續留言「
    好想去看看」，「劉慧雯」留言「蘇亦洵4/21出團～」，臉
    書暱稱「黃瑞蘭」之人再接續留言「4/21我要去」，「黃瑞
    蘭」並對貼文點選按讚功能，此即為原告提出前揭臉書截圖
    畫面，而回文之「黃瑞蘭」經比對其名字以及帳號使用照片
    與卷附黃瑞蘭於前述「ICW(柬國)債權人」LINE群組使用之
    照片相同（本院卷第425頁），雖為本件黃瑞蘭無誤，然其
    自己即具投資人之身分，因此對於他人相關涉及是否要參與
    投資之對話予以附合，尚屬合理回應，此見上開臉書貼文係
    「劉慧雯」主動表示「蘇亦洵4/21出團～」，自行組織柬埔
    寨考察團，黃瑞蘭僅係立於附和角色表示也要去等語可明。
    則就黃瑞蘭之按讚舉動，尚難過度解讀，逕認黃瑞蘭有藉此
    欲共同立於經營者或有意幫助該等人士行違反銀行法第29條
    規定之行為及認知，故原告所稱黃瑞蘭積極同意「Terry Wu
    」一情，應非有據。至於黃瑞蘭自陳其為ICW公司董事乙節
    ，其亦補陳:董事是因為我投資很多，ICW公司給我一個頭銜
    等語，此與卷內證據無法呈現黃瑞蘭係公司投資者之情事相
    符。是依據上揭證據尚未使人得以認定黃瑞蘭係為ICW公司
    之立場進行招攬等工作項目。
　⓹再者，依據原告提出檔名為「0-1-淑美柬埔寨東盟」、「0-0
    00000＿0930淑美P1」、「0-000000＿1031淑美P3」之3則錄音
    檔（本院卷第373頁原告提出光碟，「ICW投資人債權追討」
    資料夾內附「其他-王永才與相關人士電話錄音」資料夾內
    附「王永才V.S洪淑美-現在負責帳務的」），該3則錄音檔
    為投資人即訴外人王永才主動致電洪淑美之對話內容，此從
    發話方曾提及「一開始是書商跟我說，永才我錢不夠」等語
    (檔名0-1-淑美柬埔寨東盟，光碟時間20：22至20：24)，已
    顯示發話方之人別，且從發話人多次詢問東方二號投資案倒
    閉後如何處理之後續問題，可見其應為本件投資人，而本件
    刑事判決亦認定王永才為投資人之一，發話人應為王永才無
    誤；對話方之身分，對話方之聲音為女性，且對話方曾敘及
    「我跟劉寶春不熟，而且我們是不同處理方式，這樣說啦，
    做事風格不一樣，（以下略），我今天在這裡不是為了逃避
    刑責，是因為秦先生他欠我們，包括我，包括我的家人，包
    括我下面介紹的人很多，所以我必須要在這邊看他的事業，
    至少我跟他有一個銜接，有一天他不會忘了我，就是在還款
    的動作，我在他旁邊。老實說我從頭到尾我都很挺他，也都
    很相信他，可是今天發生這個狀況也不是他願意的，不能說
    他很過份，我只能說他投資太冒險。說白一點，他野心太大
    ，他都沒想到說他今天拿的不是自己的錢，是投資人的錢，
    不應該這麼一無反故向前衝。導致所有的人都跟著他顛沛流
    離啦，你懂嗎，其實一開始在訴訟過程中我還沒有被判刑開
    始，我就在過來這邊，當判刑已經駁回不能再上訴的時候，
    我就準備回去服刑了，可是他跟我講說如果解凍，很多投資
    者不知道怎麼處理，不知道連接到凍結部分怎麼處理，他說
    現在只有我跟債權人跟債務人有一個交集，（以下略）。我
    要先跟你講這個過程，他也不是惡意，他太過衝，導致最後
    投資者都是受害人，所以今天他如果出來的話（以下略），
    因為你的抉擇你害的更多的人跟著你顛派流離，我會直接跟
    他講，因為他很相信我，我也很相信他，我講他會聽的下去
    。」，王永才回覆「你說李訓志喔。」、對話者「不是，秦
    。」，王永才「喔秦庠鈺喔，秦庠鈺不是要遣送回臺灣，在
    泰國現在。」，對話者「還不知道」(檔案名稱:0-1-淑美柬
    埔寨東盟，光碟時間0：09-3：14)，以及同日對話，王永才
    接續提及「劉寶春把所有資料攤在桌上，我把他身分證字號
    背起來，所以後來我查到這所有的東西，（以下略），我才
    知道劉寶春是犯罪之人，才知道有跟會計畫，（以下略）才
    知道劉寶春這麼可惡，他上一個詐騙他是被害者，這個案件
    都是他設計的」，對話者「不不不，你搞錯了，如果『金圓』
    沒有檢調介入都沒有受害者，他的產業是真的，我為什麼會
    從那時候相信到現在（以下略）他一直都有誠意，他沒有避
    不見面，他被收押出來的第一時間就約我見面，我找他，他
    就約我碰面。」，王永才「你說的秦庠鈺，我說的是劉寶春
    。」，對話者「劉寶春是因為秦庠鈺才會被判緩刑，那我也
    是啊。我有罪我也受法律制裁，我有天也會去。」(檔案名
    稱:0-1-淑美柬埔寨東盟，光碟時間24：45至24：22)，依據
    對話者主動提及之資訊內容，並比對前述涉及金圓互助會之
    臺灣高等法院102年度金上重訴字第23號刑事判決，該案洪
    淑美亦遭判共同犯銀行法第125條第1項後段之非法經營收受
    存款業務罪，處有期徒刑4年6月確定，以及對話者於對話內
    容對於東方二案投資案後續處理情形知之甚詳(檔名:0-1-淑
    美柬埔寨東盟，光碟時間03:15以後)，核與前揭胡信舜證稱
    當晚洪淑美有到飯店表示秦庠鈺想找我和我老婆黃瑞蘭幫忙
    募資等語顯示洪淑美參與其中之情境相符，足認原告主張該
    錄音對話內容之一方為洪淑美一事為可信，是原告提出對話
    內容為王永才及洪淑美之對話，先堪認定。依據原告提出上
    揭錄音檔，王永才及洪淑美曾有以下對話：
　檔名:0-1-淑美柬埔寨東盟，光碟時間33：00至33：51:
    王永才：我私底下問說，寶春姐你住哪裡，我去找你好了  
            ，那我想說我去求他，但沒想到他這樣講。
    洪淑美：問題是錢都不是他拿走，第一個，他跟你一樣是  
            組織一員他只是比你早進去。
    王永才：但書裡面寫的清清楚楚
    洪淑美：你別被那些語言所聳動，你要有判斷力，他跟你  
            一樣是組織，他唯一跟你們不一樣是他在ICW是有 
             領薪水的，跟袁總一樣，他就是有領薪水，而   
             且這薪水是他要求公司要給他的，因為他是最大 
             線頭。
　檔名：0-000000＿0930淑美P1：
    光碟時間24：24至24：57
   （2人討論東方二號投資案後續處理情形）
    洪淑美：你那個族群都是負面的。我覺得，那個誰，瑞蘭  
            是好人沒錯，因為這個平台是他拉出來，他另外  
            開出來的，但他沒有盡到管理的責任。
    王永才：黃瑞蘭沒有能力，而且他現在一心一意想做路得  
             醫院啦，路得醫院跟你們有關嗎？
    洪淑美：沒有。他很忙。你看他放一個屁說他幾月幾號找  
            到金主要去（以下略）。
   （2人討論東盟、金碧蓮天之情形）
  檔名0-000000＿1031淑美P3，光碟時間：16：54-19：02
    洪淑美:我就是看到東1、東2的全貌，看到員工是怎樣來挖 
            公司的錢，我就是不要讓人家在這邊予取予求挖錢
             ，所以這個水庫我一定要掌控，讓我掌控我就繼
    續
           走，如果沒有我就喊卡，本來寶春是新的往金邊， 
            舊的依舊往越南，李董還問我說這樣好不好，我說
             這樣你自己玩，我不跟你玩，舊的往東盟我幹嘛
           要  背，對不對，我是新的舊的都有收到我才背啊
           ，我  沒有收到錢我幹嘛要背，我說資金沒辦法掌
           控你自  己玩，他嚇到，他今天為什麼需要我，他
           要我箝，  就是要我箝制秦總說白就是這樣子，因
           為他跟他是  雇傭關係，我現在雖然也是跟他雇傭
           關係，可是我  之前是他的債權人，他欠我很多，
           他也尊重我，他  也知道我的個性，所以他要從我
           這邊拿錢他不敢開  口。
    王永才:現在這批人是袁總、秦庠鈺，然後李訓志，沒有別 
            的了？
    洪淑美:我跟你講後面操盤的就是那個人而已啦。
    王永才:就是秦先生嘛，對啊，他滿厲害的，他真的滿厲害 
            的。
    洪淑美:我跟你講，他有他的魅力啦，不然你看袁總那樣的 
            老江湖，他怎麼能夠信服於他。
    王永才:還有張保兵啊，還有一些，張保兵是真有其人嗎?  
           還是人頭，負責一些大陸的吸金?
    洪淑美:他都有在公司，不管是人頭還是真的有在經營，他 
            一定會在公司。
　　王永才:他長的跟林祥（音譯）好像喔。
    洪淑美:沒有啦，他瘦瘦高高，理個平頭。
    由以上對話可見，洪淑美同時認識袁建業、劉寶春及黃瑞蘭
    ，且洪淑美對於本件所涉東方一號及東方二號投資案接觸甚
    多，此與本件刑事判決事實欄認定洪淑美為ICW集團公司總
    會計，負責系爭四投資案之帳務整理一情相符，益徵洪淑美
    與系爭四投資案關聯甚深，而從洪淑美上揭對話中僅提及袁
    建業及劉寶春有領取ICW公司薪資，並未提及黃瑞蘭，且王
    永才詢問ICW公司組成時，洪淑美亦未提及黃瑞蘭，洪淑美
    亦表示黃瑞蘭預備經營之路得醫院與ICW公司並無關連等語
    ，均顯示黃瑞蘭之角色更接近於投資人地位。另考以原告提
    出上開臉書貼文，貼文內容亦可見係「劉慧雯」主動表示「
    蘇亦洵4/21出團～」而主動組織柬埔寨考察團，黃瑞蘭僅係
    立於附和角色表示也要去等語，又原告另提出其上手劉元皓
    張貼之文件亦記載「我劉元皓接觸ICW公司的投資案是經由
    黃瑞蘭的介紹。（以下略）。在這個業務體系中，我的主管
    是黃瑞蘭，而黃瑞蘭的上級是林碧貞，林碧貞的上級是劉寶
    春。劉寶春是把柬埔寨ICW公司及越南東公司的募資引薦來
    台灣的人。劉元皓謹上」（本院卷第503頁，原檔見本院卷
    第373頁原告提出光碟，「ICW投資人債權追討」資料夾內附
    「line對話-備份及截圖」資料夾內附「我與劉元皓之對話
    」資料夾內附之「劉元皓的聲明」資料夾內附檔案），劉元
    皓亦僅單純提及黃瑞蘭為上手，且可看出黃瑞蘭之上端尚有
    更上級之線頭林碧貞。末考以原告陳述「很多人是相信黃瑞
    蘭去投資，儘管沒有惡意，但用了大家對你的信任」（本院
    卷第219頁），可見黃瑞蘭之於本件投資案前後均以個人投
    資者之角色行事。是依據原告目前所提證據，黃瑞蘭之角色
    係更接近投資人地位，惟尚不足以證明黃瑞蘭進而有以共同
    或幫助之主觀故意與其他被告共同為銀行法第29條規定之行
    為。至原告另主張黃瑞蘭應依據民法第184條第1項前段規定
    、第185條規定負連帶賠償責任，然原告主張黃瑞蘭所為故
    意侵權行為係招攬其投資本件投資案，然原告並未說明黃瑞
    蘭所為招攬行為如何構成故意侵害原告權利，原告不得以本
    件投資案事後未能如期發放利息即認黃瑞蘭係為故意侵權行
    為。原告另主張黃瑞蘭允諾返還其投資款等語，然原告未提
    出任何證據以實其說，此部分亦難認有據。
  ⒋基上，原告主張秦庠鈺與袁建業、劉寶春共同參與其所投資
    之東方一號投資案及東方二號投資案，共同違反銀行法29條
    第1項，屬違反保護他人之法律，對於包含原告所受損害有
    相當因果關係，應依民法第184條第2項、第185條第1項規定
    負共同侵權責任，應屬有據。然逾此範圍，則屬無據。
  ㈢被告應連帶賠償原告之金額若干？　
    按基於同一原因事實受有損害並受有利益者，其請求之賠償
    金額，應扣除所受之利益，民法第216條之1定有明文。查原
    告雖主張其因被告之共同侵權行為，受有美金6萬元損害，
    惟其亦自承其就東方一號投資案收取分紅美金3,900元、東
    方二號投資收取分紅美金6,225元，並提出投資利息收取單
    在卷為證(本院卷第501頁至第502頁，原檔請見本院卷第373
    頁原告提出光碟，檔名：「東一東二領利息記錄-陳毅堅」)
    ，依據上揭說明，應自其所受損害即投資金額中扣除。至原
    告主張部分所得紅利經黃瑞蘭介紹轉投資東盟投資案，應扣
    除轉投資之部分等語（本院卷第493頁），惟此應係原告取
    得紅利後之個人投資規劃處分行為，仍不解其確實同受有損
    害及受有紅利之事實，仍應予扣除。是原告所受損害扣除其
    所受之利益後為美金4萬9,875元（計算式:6萬元-3,900元-6
    ,225元=4萬9,875元），應由秦庠鈺、袁建業及劉寶春連帶
    賠償。
四、綜上所述，原告依民法第184條第2項及同法第185條規定，
    請求秦庠鈺、袁建業及劉寶春連帶給付美金4萬9,875元，及
    自刑事附帶民事訴訟起訴狀繕本送達最後1位被告之翌日即1
    09年11月14日（見附民卷第29頁）起至清償日止，按週年利
    率5%計算之法定遲延利息，為有理由，應予准許，逾此範圍
    之請求，則無理由，應予駁回。原告另依民法第184條第1項
    前段及第185條規定為同一請求部分，業據陳明與上開規定
    係擇一有利而為裁判之關係（見本院卷第213頁），然無從
    為原告更有利之結果，自毋庸裁判，附此敘明。
五、秦庠鈺雖抗辯袁建業係為推免責任攀誣乃為上揭證詞，於言
    詞辯論程序聲請傳喚未到庭之袁建業為證人，待證事實為：
    袁建業何以證稱如勘驗筆錄?是否係為推卸責任才栽贓秦庠
    鈺，並聲明此係首次見聞袁建業之偵查筆錄等語(本院卷第4
    95頁至第496頁)。然本院於準備程序業已詢問袁建業「(提
    示109年偵字第7540號第87頁以下)第91頁能明確說出秦庠鈺
    與被告間關係、第95頁明確提到4大投資案獲利是秦庠鈺決
    定，也曾在刑事準備程序同意列為不爭執事項，但為何後來
    刑事言詞辯論程序以及本院準備程序改稱筆錄記載有誤」(
    本院卷第310頁至第313頁)，袁建業業已回覆其所述真意係
    秦庠鈺只是單純投資人，並非大金主等情如前述，是本院已
    提供袁建業表示、說明其於本件刑事案件偵查程序陳述之意
    思及真意之機會，且袁建業於本件審理程序亦多次就秦庠鈺
    有無參與本件投資案多次表達意見，固袁建業於本件審理程
    序陳述內容與偵查程序所陳前後不一，然袁建業於本件審理
    程序陳述內容反更利於秦庠鈺，是本件並無再次傳喚袁建業
    釐清其於偵查所為陳述真意之必要。又本院雖因秦庠鈺就本
    件涉犯銀行法等相關罪嫌尚經桃園地方檢察署偵查中，未准
    許秦庠鈺就本件刑事案卷全卷予以抄錄閱覽，然本院已於準
    備程序明確提示與袁建業前述證述內容內容相關之偵查筆錄
    ，業如前述，應無突襲裁判之疑慮。本件事證已臻明確，兩
    造其餘攻擊防禦方法及所援用之證據，經審酌後認與本件判
    決結果無影響，爰不逐一論列，併此敘明。
六、本件係刑事附帶民事訴訟，而由本院刑事庭移送民事庭者，
    依刑事訴訟法第504條第2項之規定，免納裁判費，而至本件
    言詞辯論終結時，因原告請求黃瑞蘭連帶給付部分，雖經刑
    事庭移送前來，惟此部分與刑事附帶民事訴訟之要件不符，
    而原告業已補繳裁判費新臺幣1萬8,424元補正起訴程式之欠
    缺，就此追加請求之部分因原告受敗訴之判決，故該部分訴
    訟費用應由原告負擔；至其餘袁建業、劉寶春及秦庠鈺部分
    ，仍依民事訴訟法第79條、第85條第2項規定，諭知兩造訴
    訟費用負擔之比例，以備將來如有訴訟費用發生時，得以確
    定其數額，併予敘明。
中　　華　　民　　國　　111 　年　　8　　月　　30　   日
                  民事第三庭  審判長法　官　高瑞聰
                                    法  官  鄭珮玟
                                    法  官  林家伃
以上正本係照原本作成。　　　　　　　　　　　　　　　　
如對本判決上訴，須於判決送達後20日內向本院提出上訴狀。如
委任律師提起上訴者，應一併繳納上訴審裁判費。
中　　華　　民　　國　　111 　年　　9 　　月　　1 　　日
                                    書記官  陳郁惠